【裁判字號】    88,上,1046
【裁判日期】    891107
【裁判案由】    損害賠償
【裁判全文】
臺灣高等法院民事判決  八十八年度上字第一○四六號
      上  訴  人  甲○○
      訴訟代理人  徐慧芬律師
      複  代理人  葉宏基律師
      被 上訴 人  大信綜合證券股份有限公司  設臺北市○○路八號二樓
      法定代理人  紀德旺      .
      訴訟代理人  洪堯欽律師
      複 代理 人  黃麗蓉律師
右當事人間請求損害賠償事件，上訴人對於中華民國八十八年五月三十一日臺灣士林
地方法院八十七年度訴字第八三二號第一審判決提起上訴，本院判決如左：
    主    文
上訴駁回。
第二審訴訟費用由上訴人負擔。
原判決所命上訴人應為之給付，如上訴人於假執行實施前，以新臺幣貳佰壹拾貳萬元
為被上訴人預供擔保，得免為假執行。
    事    實
甲、上訴人方面：
一、聲明：(一)原判決廢棄。(二)被上訴人在第一審之訴及假執行之聲請駁回。(三)如受不
    利之判決，請准提供擔保免為假行。
二、陳述：除與原判決記載相同者外，補稱略以：
    (一)行紀契約於委託人與行紀人雙方意思表示合致時，即為成立，非以書面要式為
      成立要件，而被上訴人自始明知係為上訴人胞妹朱翠鈺計算，為朱翠鈺買賣股
      票，故行紀契約真正存在於被上訴人與朱翠鈺之間，上訴人與被上訴人就系爭
      股票交易並無行紀契約存在，不能僅因被上訴人與朱翠鈺約定使用上訴人之戶
      頭辦理交割事宜，遽認兩造間有系爭股票之行紀契約存在。
    (二)上訴人書立之聲明書雖記載：「立書人同意，凡以本人留存之同式印鑑辦理之
      有價證券委託買賣、交割及契約有關事項之變更（如變更地址、電話等）均視
      同本人之行為」，惟系爭股票交易是否係以上訴人之印鑑辦理有價證券買賣，
      尚有疑義。
    (三)依被上訴人副理翁瑞和之證詞，可知被上訴人確實明知並同意為朱翠鈺買賣股
      票，僅因朱翠鈺前有違反證券交易法未銷案，無法再開戶，始單純利用上訴人
      戶頭進行交割手續而已。朱翠鈺買賣股票均是以自己名義為之，並未表示為上
      訴人之代理人，自非上訴人之代理人。
    (四)朱翠鈺與被上訴人間之交易方式有二，一為由被上訴人交割，朱翠鈺付三成保
      證金，被上訴人墊付七成保證金，俗稱丙種墊款者，一為三日盤，即朱翠鈺
      第一日買進股票，第三日賣出，由被上訴人核計差額，由朱翠鈺就差額含利息
      而多退少補。此等交易明顯違法，上訴人對各該違法行為並不知情，要無授權
      可能。
    (五)被上訴人副理翁瑞和早知朱翠鈺因違反證券交易法尚未銷案而不能再開戶，所
      以需用上訴人為帳戶，依民法第一百六十九條但書規定，上訴人亦無庸負表見
      代理之授權人責任。
三、證據：除援用原審提出者外，補提合併買賣報告書暨交割單、每日買進賣出成交
    紀錄表、立帳明細為證。
乙、被上訴人方面：
一、聲明：駁回上訴。
二、陳述：除與原判決記載相同者外，補稱略以：
    (一)上訴人於被上訴人臺中分公司所立帳戶，係上訴人親至被上訴人總公司填具各
      項開戶資料後，由總公司寄回臺中分公司而成。上訴人於開戶後表示其帳戶將
      由朱翠鈺使用，並將開戶印鑑章交付朱翠鈺，顯有概括授權朱翠鈺代理上訴人
      為一切委託被上訴人買賣有價證券行為之意思表示，朱翠鈺以上訴人名義所為
      之法律行為，自應直接對上訴人發生效力。
    (二)行紀契約之成立依法固無須書面，但依被上訴人實務，則以委託人至被上訴人
      公司開戶為要件。上訴人既已完成此一要式，行紀契約即應存在於上訴人與被
      上訴人之間。
    (三)上訴人至被上訴人公司開戶，除須本人親至公司，核對身分證明外，尚有其他
      審核資料，且經上訴人以其夫胡佳榮為連帶保證人，上訴人指稱被上訴人僅對
      朱翠鈺徵信，未對上訴人徵信云云，尚與事實不符。
    (四)由被上訴人之營業員蔡麗姿致上訴人之信函可知係因上訴人原有文件簽章不足
      ，為補正而為指導性之描述。上訴人在原審第一次期日時自認各開戶文件真正
      ，其後據上開函件否認，自無足採。
    (五)買賣對帳單上翁瑞和之紀錄手稿，純係代客簡記每日交易狀，俾供調度資金
      之用，上訴人據以指稱被上訴人有三日銷之違法行為，亦無可採。
三、證據：援用原審提出之證據。
    理    由
一被上訴人主張：伊為證券交易商，上訴人於其臺中分公司開立帳戶，從事證券之買
  賣，與伊間成立行紀性質之契約。嗣上訴人於八十六年十月一日經由該帳戶資券互
  抵日月光二萬股、華通二萬一千股、萬磊二萬股、智邦二萬股，又集保買進台富二
  十八萬股，均未依期辦理交割，經伊依證券交易所規定進行反向沖銷處分，受有新
  臺幣（以下同）二百十一萬七千七百五十三元之差額損失，依民法第五百七十七條
  適用同法第五百四十六條第三項規定，上訴人應負損害賠償之責。退而言之，就令
  該次買賣非依上訴人之意而為，上訴人亦應負表見代理之授權人責任，賠償此項損
  害等情，求為命上訴人如數賠償，並計付自八十七年六月十一日起至清償日止，按
  週年利率百分之五計算之利息之判決。
二被上訴人則以：伊並未親至上訴人臺北總公司辦理開戶手續，乃由上訴人之營業員
  蔡麗姿郵寄資料，指示伊於圈選處簽名後寄回，從未授權伊妹朱翠鈺以其名義下單
  買賣股票，更未同意朱翠鈺以其名義從事丙種墊款及三日盤等違法方式交易，要
  無為此種非法行為負表見代理之可能等語，資為抗辯。
三查被上訴人主張伊為證券交易商，上訴人於其臺中分公司開立帳戶，與伊成立行紀
  性質之契約等事實，已據其提出開立證券信用交易帳戶申請書（代開戶卡）、價值
  評估表、聲明書、委託人交割款券轉撥同意書、同意書、委託書、聲明書等件為證
  。上訴人於原審第一次言詞辯論期日時承認其妹朱翠鈺告訴伊在被上訴人臺中分公
  司缺戶頭，要伊開戶，伊去開戶等語，於第二次言詞辯論期日時對被上訴人提出之
  各該證據，除陳稱開戶卡背面之印鑑證明卡印章非伊自蓋，其餘均自認為其簽名蓋
  章（見原審卷三六頁正面、四八頁正面），被上訴人職員高坤燦為臺中分公司辦理
  本件客戶簽章之事，於作證時雖陳稱當天何人前來伊不太記得，但明白表示依被上
  訴人公司慣例開戶應由本人自行到場且須核對身分證等語（見原審卷一九七頁）。
  上訴人嗣於原審第二次言詞辯論期日時，對於伊有無至被上訴人處開戶雖改稱：「
  開戶證件是用郵寄過來，我本人有無去公司開戶，因時間太久不記（得）」，其後
  更舉被上訴人營業員蔡麗姿寄發，要求上訴人蓋章之信函，辯稱未親至被上訴人處
  開戶，行紀契約係成立於被上訴人與其妹朱翠鈺之間云云，惟該函係請上訴人在印
  鑑卡之戶名部分簽名，大框內一次蓋完整印鑑章，及在委託書上再加蓋一個印章（
  見原審卷一０二頁），足證上訴人所稱印鑑章非伊蓋用云云，尚有不實，又其函文
  明顯係補正文書之缺失，非第一次辦理，以該函文推翻原來所為陳述，亦不足採。
  是被上訴人主張前開事實，應信為真實。
四上開上訴人名義之帳戶實際係由上訴人之妹朱翠鈺所使用，於八十六年十月一日資
  券互抵日月光二萬股、華通二萬一千股、萬磊二萬股、智邦二萬股，又集保買進台
  富二十八萬股，均未依期辦理交割，經伊依證券交易所規定進行反向沖銷處分，受
  有二百十一萬七千七百五十三元之差額損失之事實，已據上訴人之妹朱翠鈺陳明在
  卷，並有買賣報告書交割憑單、現款賣出報告書、買賣對帳單附卷可按，復據被上
  訴人臺中分公司副理翁瑞和證稱：「是朱翠鈺在臺中要開戶，其有違反證券交易法
  未銷案，不能開戶，是她要用姊姊戶頭開戶也合於法律規定，因八十三年她有一套
  說詞。之前她交易很正常，也有查詢她檔案，後才由她姊姊名義開戶。八十六年十
  月二十六日未交割之前都很正常，交易是朱翠鈺在公司現場用內線電話交易，：：
  ：九月一日是由我接聽電話，：：：至第三日才無法履行交割」等語明確（見原審
  卷九六頁正面）。上訴人質疑各該買賣係以其帳戶為之，尚無可取。被上訴人主張
  朱翠鈺係經上訴人概括授權使用該帳戶買賣證券，其效力及於上訴人，上訴人雖然
  否認，惟查：上訴人於原審第一次言詞辯論期日時承認其妹朱翠鈺告訴伊在被上訴
  人臺中分公司缺戶頭，要伊開戶，伊去開戶等語，已如前述，朱翠鈺亦證稱：「當
  時借我姊姊戶頭，在開戶時有跟她講是要用她的戶頭買賣交易股票：：：用我姊姊
  名義開立帳戶由我使用」等語（見原審卷九七頁正面），而於開戶時簽立，經上訴
  人承認為真正之聲明書上載：「立書人同意，凡以本人留存之同式印鑑辦理之有價
  證券委託買賣、交割及契約有關事項之變更（如變更地址、電話等），均視同本人
  之行為。」（見原審卷五四頁），上訴人且自承存摺、印鑑係交付其妹朱翠鈺，其
  後使用情形，伊並不知曉（見原審卷一二五頁反面），由是足認上訴人之開立系爭
  帳戶係受其妹朱翠鈺之請，其目的在以系爭帳戶供朱翠鈺買賣股票，並於開戶之後
  ，將存摺、印鑑交付朱翠鈺執有使用，而不過問其使用情形。被上訴人主張：上訴
  人概括授權朱翠鈺使用其帳戶，以其名義買賣股票，即非無據。上訴人以伊不知開
  戶後買賣股票事宜，而否認授權朱翠鈺戶以其帳戶買賣股票，辯稱其戶頭僅供交割
  手續之辦理，買賣股票係由朱翠鈺以自己名義為之，非代理伊而為云云，尚無足採
  。上訴人又辯稱：該聲明書為定型化契約條款，依消費者保護法第十二條第一項及
  第二項第一款規，應不具效力云云，惟概括授權非法所不許，上開聲明書尚難謂有
  違誠信原則，亦難謂有違平等互惠原則，上訴人上開辯解，亦無可採。上訴人復指
  稱：朱翠鈺與上訴人間買賣股票約定以丙種墊款及三日沖盤方式交易云云，縱令屬
  實，此等交易方法雖違反證券管理法令，然其因而所為之買賣或買賣之代理並不因
  而無效，上訴人執此辯稱不負系爭股票買賣責任云云，尚無可取。按代理人於代理
  權限內，以本人名義所為之意思表示，直接對本人發生效力，民法第一百零三條第
  一項定有明文，是被上訴人主張：系爭股票買賣應由上訴人負責，自無不合。
五第查證券經紀商受託於證券交易所買賣有價證券，乃以自己名義為他人計算之交易
  ，屬於民法上「行紀」，依民法第五百七十七條規定適用同法第五百四十六條第三
  項規定，於處理買賣有價證券事務時，因非可歸責於自己之事由，致受損害者，得
  向委託人請求賠償。上訴人代理人朱翠鈺違約交割，致被上訴人受有二百十一萬七
  千七百五十三元損失，應由上訴人負責賠償，業如前述，被上訴人請求上訴人如數
  賠償，並自支付命令送達翌日之八十七年六月十一日起至清償日止，按週年利率百
  分之五計付遲延利息，即非無理由，自應予以准許。原審為被上訴人勝訴判決，並
  准為附條件之假執行宣告，於法並無違誤。上訴意旨，聲明廢棄原判決，不能認為
  有理由。惟其陳明願供擔保免為假執行，核無不合，爰酌定擔保金額准許之。
六兩造其餘爭執及舉證，核與本件判決之結果已無若何之影響，爰不贅述，附此明
  。
七據上論結，本件上訴為無理由。依民事訴訟法第四百四十九條第一項、第七十八條
  ，判決如主文。
中      華      民      國    八十九    年     十一     月      七      日
                                          民事第五庭
                                            審判長法  官  黃  熙  嫣
                                                  法  官  蔡  芳  齡
                                                  法  官  黃  小  瑩
右正本係照原本作成。
如不服本判決，應於收受送達後二十日內向本院提出上訴書狀，其未表明上訴理由者
，應於提出上訴後二十日內向本院補提理由書狀（均須按他造當事人之人數附繕本）
上訴時應提出委任律師或具有律師資格之人之委任狀；委任有律師資格者，另應附具
律師及格證書及釋明委任人與受任人有民事訴訟法第四百六十六條之一第一項但書或
第二項（詳附註）所定關係之釋明文書影本。
中      華      民      國    八十九    年    十一     月     十四      日
                                                  書記官  姚  麗  華
附註：
民事訴訟法第四百六十六條之一（第一項、第二項）：
對於第二審判決上訴，上訴人應委任律師為訴訟代理人。但上訴人或其法定代理人具
有律師資格者，不在此限。
上訴人之配偶、三親等內之血親、二親等內之姻親，或上訴人為法人、中央或地方機
關時，其所屬專任人員具有律師資格並經法院認為適當者，亦得為第三審訴訟代理人
。


司法院資訊處製作；財團法人民間司法改革基金會備份。
